台灣苗栗地方法院刑事判決　　　　　　　　　　　　　　八十八年度自字第三三號
　　自　訴　人　乙○○
　　　　　　　　丙○○
　　被　　　告　甲○○
右列被告因誣告等案件，經自訴人提起自訴，本院判決如左：
    主  文
甲○○無罪。
    理  由
一、本件自訴意旨略以：被告甲○○於民國八十八年八月二十五日，以「苑裡鎮○○○○○道特定區暨擴大都市計畫促進委員會」全體委員暨主任委員甲○○名義，
    利用苗栗縣長傅學鵬「與民有約」時間，向縣長提出緊急陳情書，及另向內政部
    部長，副本分送行政院、立法院、監察院、立法委員多名，誣指自訴人二人有假
    縣府之名，偽造文書，蓄意製造假象，試圖與部分地方民代聯手遂行二次土地重
    劃，索回扣，包工程、賣材料、炒作工程抵費地，坐享暴利，獲得利潤約十億，
    知法犯法，嚴重踐踏政府形象，破壞國家體制，浪費公帑，扼殺地方發展契機，
    動搖國本，蠶食鎮民財產企圖等情事，因認被告涉犯刑法第一百第六十九條第一
    項誣告罪、第三百十條第二項加重誹謗罪等語。
二、按犯罪事實應依證據認定之，無證據不得推定其犯罪事實；不能證明被告犯罪者
    ，應諭知無罪之判決，刑事訴訟法第一百五十四條、第三百零一條第一項分別定
    有明文。次按告訴人之告訴（自訴人亦同），係以使被告受刑事訴追為目的，是
    其陳述是否與事實相符，仍應調查其他證據以資審認，亦有最高法院五十二年臺
    上字第一三００號判例要旨可為參照。另按刑法第一百六十九條第一項誣告罪之
    構成，須具有意圖他人受刑事或懲戒處分之要件，如其報告之目的，在求判明是
    非曲直，並無使人受刑事或懲戒處分之請求，即與誣告罪之構成要件不符（最高
    法院五十五年台上字第八八八號判例意旨可資參照）。再按刑法第三百十條第二
    、一項之加重誹謗罪，須行為人有散佈於眾之意圖始足成罪，此觀之該條之規定
    甚明；又本條項之加重誹謗罪，亦須行為人將足以毀損他人名譽之事，著為文字
    或繒成圖畫後，散發或傳布予不特定之大眾者始足當之。如僅告知特定之人或向
    特定機關陳述，即難繩以該條之罪（參照最高法院七十五年五月九日七十五年度
    台非字第一一九號判決，收輯於非常上訴理由及判決要旨第十輯）。
三、訊據被告甲○○堅決否認有何誣告及加重誹謗犯行，辯稱：伊係苗栗縣苑裡鎮第
    十五屆鎮民代表，對於鎮務多所關心，鎮民有何疑問，亦會向伊表示，伊利用與
    民有約時間，遞交緊急陳情書予縣長傅學鵬，並且將陳情書分別函給立法院、監
    察院、立法委員等，係因其本身無調查權，希望有權調查機關能就與鎮民利益攸
    關之事項，予以調查，並無請求使自訴人二人受刑事或懲戒處分之意思，且伊係
    以遞狀之方式提出，更無散佈於眾之意圖等語。經查：
（一）被告曾擔任苗栗縣苑裡鎮第十五屆鎮民代表，任職期間自八十三年三月一日起
      至八十七年七月三十一日止，依省縣自治法規定，其有議決鄉（鎮、市）民代
      表提案事項、接受人民請願等職權，而自訴人乙○○、丙○○則分別擔任苑裡
      鎮鎮長及新復里第十六屆里長，此有苗栗縣苑裡鎮公所八十八年九月十七日以
      八八苑鎮民字第０一０二四二號函一份附卷可稽（附於本院卷(1)第二一頁），
      則被告雖未連任第十五屆鎮民代表，惟其辯稱會關心鎮務等情，尚符常情。
（二）被告確實於八十八年八月二十五日，以「苑裡鎮○○○○○道特定區暨擴大都
      市計畫促進委員會」全體委員暨主任委員甲○○名義，利用苗栗縣長傅學鵬「
      與民有約」時間，向縣長提出緊急陳情書，及另將該陳情書函送內政部部長，
      副本分送行政院、立法院、監察院、立法委員多名等情，為其所自承，並經本
      院分別向該等機關函詢屬實，此有行政院秘書處八十八年十月七日以台八十八
      內字第三六九二八號函覆甲○○致行政院之緊急陳情書函副本及附件影本、苗
      栗縣政府於八十八年九月二十日以八府地劃字第八八０００八一二九三函覆被
      告所陳情之「緊急陳情書」影本、立法院議事處於八十八年九月三十日以（八
      八）台立議三三三０號函附甲○○於八十八年八月二十六日所函寄之緊急陳情
      書影本、內政部於八十八年十月十五日以台八八內營字第八八０九四六二號函
      附緊急陳情書影本、監察院於八十八年十月十九日以（八八）院台業貳字第八
    八０一０九九七０號函覆署名甲○○君於八十八年八月二十六日遞送緊陳情書
      各一份在卷可稽，觀以該等緊急陳情書之內容均相同，且均係請相關單位能查
      明苗栗縣苑裡鎮新復里列入苑裡市鎮辦理土地重劃過程，此事關鎮民福祉，並
      無使自訴人二人受刑事或懲戒處分之請求，其辯稱：係希望權責單位查明真相
      等語，尚非無據。
（三）參以被告甲○○嗣後曾於八十八年十月二十一日、八十九年十一月八日，先後
      至臺灣苗栗地方法院檢察署按鈴告發自訴人乙○○、丙○○瀆職，經該署以八
      十八年度他字第六九七號、八十九年度他字第五八三號偵查，之後經檢察官於
      九十年四月十六日、九十年六月二十日以乙○○、丙○○涉有瀆職罪嫌，而簽
      分偵案，現由該署以九十年度偵字第三一九二號偵查中，此業經本院調借該等
      卷宗查核無訛，有該影卷在卷可參（惟因偵查不公關，特將該等卷宗彌封附卷
      ），足徵，被告辯稱其前揭發函緊急陳情書至相關單位，係希望有權調查機關
      能查明真相，並無使自訴人二人受刑事或懲戒處分之意思，否則，其事後無需
      再親自至地檢署按鈴告發自訴人二人，表明希望檢察官予以偵查追訴之必要。
（四）另查，被告將上開緊急陳情書除親自遞交苗栗縣長傅學鵬外，其餘均係以發函
      方示，函送其他相關單位，已如前述，並無證據足證其尚有散發予其他之人或
      機關。雖自訴人乙○○指訴被告係利用縣長傅學鵬與民有約機會，公然散佈，
      並交給記者等語，惟此為被告所堅詞否認，自訴人乙○○亦自承當時並未在場
      親見，亦無法提供被告有將該陳情書交給記者之相關資料供本院查證等語（參
      見本院卷(2)一六０頁筆錄），則尚無其他證據可資證明有自訴人指訴被告散發
      該陳情書予記者之情事，足徵，被告辯稱其並無散佈於眾之意圖等語，尚堪憑
      信，而本件又查無證據足認其有散佈於眾之行為，揆諸前開說明，不論被告所
      提出之緊急陳情書內容是否有足以毀損自訴人二人名譽之情事，亦不能另對被
      告論處刑法第三百十條第二項加重誹謗罪甚明。
綜上所述，被告上揭所提出緊急陳情書之行為，因無表示對自訴人二人為訴追或懲戒
之請求，僅係希望查明真相，其所為均與誣告罪之犯罪構成要件不合；且其僅告知特
定之人，並向特定機關發函陳述，尚難認其所為係散佈於眾之行為，依前揭說明，應
諭知被告無罪之判決。
據上論結，應依刑事訴訟法第三百四十三條、第三百零一條第一項，判決如主文。
中      華      民      國    九十一    年      五      月      九      日
                                臺灣苗栗地方法院刑事第二庭
                                    法  官  黃  賢  婷
右正本證明與原本無異。
如不服本判決，應於送達後十日內向本院提出上訴狀 (須附繕本)，上訴於台灣高等
法院。
                                    書記官  陳  文  聰
中      華      民      國    九十一    年      五      月      九      日
